臺灣高等法院民事判決
108年度重上字第1021號
上  訴  人  楊知義（原名楊志義）

訴訟代理人  黃豐緒律師

被上訴人    楊振宇  

訴訟代理人  陳昭龍律師
複代理人    林志蓁律師
            蔡沛珊  

上列當事人間請求不動產所有權移轉登記事件，上訴人對於中華
民國108年10月31日臺灣臺北地方法院108年度重訴字第183號第
一審判決提起上訴，本院於110年7月7日言詞辯論終結，判決如
下：
    主      文
上訴駁回。
第二審訴訟費用由上訴人負擔。
    事實及理由
一、被上訴人主張：民國80年6月18日伊以新臺幣（下同）1,045
    萬元向訴外人陳俊菁購買坐落臺北市○○區○○段0○段000地號
    土地（下稱系爭土地）及其上門牌號碼同市區○○路0段00巷0
    0弄00號7樓（下稱系爭房屋，與系爭土地合稱系爭房地）。
    於80年6月12日給付訂金20萬元、同年月18日做成買賣契約
    公證書，並以現金給付頭期款95萬元及繳納契稅7萬0,492元
    外，並向合作金庫銀行長春分行（下稱合庫銀行）貸款950
    萬元，80年7月17日核貸完成，並自同年7月起按月繳納銀行
    貸款至90年8月7日清償完畢。惟因伊為他人債務擔任保證人
    ，為免影響自身財產，乃於82年9月7日、85年1月12日分別
    將系爭建物、土地以贈與為登記原因，借名登記移轉至胞兄
    即上訴人名下。系爭房地除提供兩造父母及三姐楊志清居住
    外，仍由伊保管所有權狀，並為管理、使用及收益，負責繳
    納貸款及稅費。詎上訴人於家母過世後隨即更名、申請補發
    系爭房地所有權狀，並聯繫無著，伊乃於107年9月26日以存
    證信函通知上訴人終止兩造間借名登記契約，並要求於函到
    5日內出面協商未果。為此依民法第541條、第179條之規定
    ，求為命上訴人應將系爭房地所有權移轉登記予伊（原審為
    被上訴人勝訴判決，上訴人聲明不服，提起上訴）。並答辯
    聲明：上訴駁回。
二、上訴人則以：被上訴人從事房地產投資，以超過其財務能力
    購買系爭房地，欲裝修後再賣出獲利，惟運勢不好，購得系
    爭房地後無力清償貸款，兩造之父母乃要求伊出售名下臺北
    市○○區○○路0段00巷0弄0號4樓房地（下稱木新路房地）得款
    880萬元，不足部分再由伊向合庫銀行貸款500萬元，上開金
    額全數用以清償系爭房地之貸款，被上訴人始將系爭房地以
    贈與名義移轉所有權登記予伊。且系爭房地其他貸款及稅捐
    係由兩造父母繳付，水電等相關費用亦自父母帳戶扣款，伊
    與被上訴人間並無借名登記關係云云，資為抗辯。並上訴聲
    明：㈠原判決廢棄。㈡被上訴人在第一審之訴駁回。
三、本院之判斷：
　㈠按借名登記關係乃謂當事人約定一方將自己之財產以他方名
    義登記，而仍由自己管理、使用、處分，他方允就該財產為
    出名登記之契約。其成立側重於借名者與出名者間之信任關
    係，在性質上應與委任契約同視。倘其內容不違反強制、禁
    止規定或公序良俗者，即應賦予無名契約之法律上效力，並
    類推適用民法委任之相關規定。準此，將自己所有不動產以
    他方名義登記，仍由自己管理、使用、處分，他方僅係單純
    提供其名義而為登記者，即應成立借名登記契約。　
　㈡被上訴人主張系爭房地係其購買，但因其擔任他人債務之保
    證人，為免影響自身財產，而將系爭房地借名登記於上訴人
    名下乙節，雖為上訴人所否認，經查：
　⒈被上訴人於80年6月18日以1,045萬元向訴外人陳俊菁購買系
    爭房地，先於80年6月12日給付訂金20萬元、同年月18日做
    成買賣契約公證書，被上訴人除以現金給付頭期款95萬元及
    繳納契稅7萬492元外，並向合庫銀行貸款950萬元，80年7月
    17日核貸完成。系爭房地之貸款自同年7月起按月繳納至90
    年8月7日清償完畢。被上訴人於82年9月7日、85年1月12日
    分別將系爭建物、土地以贈與為登記原因，移轉所有權登記
    至上訴人名下等情，此為兩造所不爭執，並據被上訴人提出
    支付訂金之收據、購買系爭房地之契約公證書及所有權移轉
    契約書、契稅繳款書、兩造間贈與公證書及贈與所有權移轉
    契約書、贈與稅繳款書、所有權狀等件為證（見原審卷㈠第2
    48-251、69-95頁），堪信為真實。
　⒉又系爭房地自84年1月28日起至85年11月21日止之貸款，均由
    被上訴人以其合庫銀行、帳號0000-0000-00000號轉帳繳納
    ，業據被上訴人提出其在合庫銀行繳納貸款明細(見原審卷㈠
    第65頁)，而84年1月28日前之轉帳清償貸款資料，因年代久
    遠無法調閱等情，亦見被上訴人陳明在卷(見本院卷第248頁
    )，且上訴人就此亦無爭執，而證人即上訴人之三姐楊志清
    亦證稱：自80年到85年間關於系爭房地之貸款是由被上訴人
    負責繳納等語(見本院卷第245頁)，足認系爭房地係被上訴
    人所購買，且購買後至85年11月21日止之貸款本息均由被上
    訴人繳納。
　⒊再查，被上訴人主張自86年起之貸款本息，因其財務發生困
    難，因而由證人楊志清等家人以現金代為支付等情，核與證
    人楊志清證稱：系爭房地是被上訴人買的，被上訴人本來要
    投資用，但是賣不出去，從80年到85年是由被上訴人負責繳
    納貸款。86年間被上訴人財務有困難，又剛成家，沒有辦法
    再支付貸款，伊沒有結婚，當時父母及伊住在系爭房地，所
    以伊幫忙解決這個困難，自86年開始，由伊將薪資帳戶交由
    父親管理，用以繳納系爭房地貸款，直到90年8月繳清，伊
    為了照顧父母及弟弟（即被上訴人）願意繳納貸款。因伊未
    結婚，母親放心不下她，因此找小弟楊振宇討論，房子賣掉
    後，要把貸款還給我。.......志堯（即被上訴人二姐）資
    助了65萬，被上訴人答應母親，房子增值後會還兩倍的錢。
    因此母親的遺囑（見本院卷第209頁）才會寫「當初購買唐
    莊（即系爭房地），振宇支付部分頭款及貸款，....志堯資
    助65萬，志清清償貸款500萬，日後若出售這棟房屋，所得
    款項扣除志堯130萬、志清1000萬.....」等語(見本院卷第2
    45-246頁)相符。與兩造父親所作之唐莊房貸現金帳本所載
    亦相符合(見本院卷第185-197頁)，兩造之大姐楊志禹、二
    姊楊志堯亦均認同證人楊志清所述內容（見本院卷第250頁
    ），並有證人楊志堯提出之匯款單及記帳單可憑(見本院卷
    第271-273頁)。足認系爭房地確由被上訴人所購買，僅因自
    86年起被上訴人財務較為困難，無法繼續繳納貸款。復因系
    爭房地實際上提供父母及三姐楊志清居住，故自86年起，由
    父親主導償還計畫，父母、證人楊志清、楊志堯均依自身財
    力狀況，協助被上訴人返還貸款，故兩造之母始在遺囑中交
    代須就各人當時之出資予以返還，應堪認定。
　⒋況且，上訴人於100年間因家務糾紛，曾於100年7月30日以電
    子郵件寄送關於系爭房地權利之聲明書予證人楊志堯，記載
    「本人楊志義(即上訴人)擁有位於台北市○○區○○里0鄰○○路0
    段00巷00弄00號7樓之房屋及土地，原係當初胞弟楊振宇(被
    上訴人)持有，因其為人作保，恐被牽連受害，將上述房地
    產過戶於本人名下。上述房地產之購買，本人並無出任何資
    金，故不應持有所有權，.....」等語，此有聲明書在卷可
    按(見本院卷第279、287-289頁)，並經證人楊志堯當庭提出
    手機上的電子郵件為憑(見本院卷第260頁)。上訴人雖嗣後
    否認上開聲明書由其所寄送，然經本院當庭勘驗證人楊志堯
    之行動電話，確認電子郵件之附加檔案聲明書與被上訴人陳
    報內容相符，且該電子郵件地址，亦與上訴人任職學校網頁
    所載及上訴人歷次書狀自行陳報之聯絡方式相符（見本院卷
    第285頁、原審卷㈡第23、25、72頁）；又上訴人以此聲明書
    對證人楊志堯提出之偽造文書告訴，亦經檢察官為不起訴處
    分，有臺灣新竹地方法院檢察署檢察官110年度偵字第3214
    號不起訴處分書在卷可按(見本院卷第381-385頁)，足認上
    開聲明書確為上訴人寄送證人楊志堯。此益徵上訴人就系爭
    房地實為被上訴人所有，僅係借名登記在其名下之來龍去脈
    知之甚詳。
　⒌又系爭房地既為被上訴人供父母及三姐楊志清居住使用，則
    水電費及其他相關費用由其等負擔，亦符合常情；而系爭房
    地之各人出資資金應如何結算、償還，與系爭房地實際上係
    由何人所購買、所有權人為何人之判斷，係屬二事。被上訴
    人雖因繳納貸款5年後，無力繼續償還，而由父母及胞姊代
    為清償，然此並不影響判斷被上訴人為系爭房地之實際所有
    權人，僅係借名登記在上訴人名下之事實。
　⒍綜上所述，系爭房地為被上訴人所有，並由被上訴人提供予
    兩造父母及證人楊志清居住，僅借用上訴人名義為登記，應
    堪認定。　
　㈢上訴人雖抗辯：父母生前已有處分財產之意，因此將和平東
    路之房地贈與被上訴人之子楊啟均，且考量上訴人出售木新
    路房屋得款880萬及向合庫貸款500萬元，均用以處理系爭房
    地之貸款，因此母親乃囑咐被上訴人需將系爭房地贈與上訴
    人。且上訴人之女楊昕尚得入住系爭房地，表示被上訴人從
    未否認系爭房地為上訴人所有；又系爭房地所有權狀自始均
    為母親保管，是母親過世後才由被上訴人取走云云；經查：
　⒈上訴人雖提出木新路房屋於81年5月6日以買賣為原因而有所
    有權異動之事實(見本院卷第71頁)，抗辯其出售木新路房屋
    所得款項880萬元用以清償系爭房地貸款云云；然就該房地
    出售之價金若干，及所得價金是否用於清償系爭房地之貸款
    及支付相關費用，均未見上訴人舉證；且系爭房地於82、85
    年移轉所有權登記予上訴人時，系爭房地之貸款尚未清償完
    畢，此亦與上訴人所稱由其售屋及另行貸款用以清償系爭貸
    款，兩造之母乃囑咐被上訴人應贈與系爭房地予伊等情不符
    。況系爭房地總價額為1,045萬元，被上訴人貸款950萬元，
    倘如上訴人所述，由其湊足1,380萬元（880萬+500萬）清償
    貸款，則系爭房地當不至於仍有貸款未繳清，而需由兩造之
    父母及證人楊志清、楊志堯另行籌措資金支付，遲至90年8
    月7日始清償完畢，參以上訴人亦自承系爭房地之房貸自86
    年起即由其等父母及證人楊志清負責處理(見本院卷第105頁
    )，足認上訴人抗辯被上訴人係因其代為清償貸款而贈與系
    爭房地，委無足採。
　⒉又上訴人抗辯：兩造之父母有生前處分財產之意思，因此將
    和平東路之房地贈與被上訴人之子楊啟均，系爭房地分配予
    伊云云；然祖父母贈與孫輩子女財產，原因多端，亦非少見
    ，上訴人未據舉證空言為上開主張，已難認有據。況系爭房
    地既為被上訴人所有，被上訴人除應清償向同胞姐妹之借款
    外，兩造之母就系爭房地之所有權利並無分配或處分之權。
    上訴人抗辯兩造之母將系爭房地之所有權分配予伊，亦屬無
    據。
　⒊查上訴人於兩造之母過世當日107年8月6日即向戶政機關申請
    改名、變更住址、更換印鑑，再於107年8月27日向地政機關
    以上開事由申請補發權狀，此有上訴人之戶籍謄本、系爭房
    地異動索引及臺北○○○○○○○○○110年2月8日北市文戶資字第11
    06001120號函及上訴人申請改名全案資料暨臺北市古亭地政
    事務所110年2月8日北市古地籍字第1107000818號函及系爭
    房地申請補發權狀之全案資料在卷可按(見原審卷㈠第135、5
    1-61頁、本院卷第309-325頁)。上訴人雖抗辯系爭房地之所
    有權狀係由其母親保管，母親過世後，證人楊志清協助被上
    訴人將相關單據取走，因此只好更改姓名以領取新的權狀云
    云(見本院卷第247頁)；惟未舉證，且為被上訴人所否認。
    且上訴人始終無法提出其負擔或繳納系爭房地任何相關費用
    或款項之證明，亦無法證明兩造間有如其抗辯之贈與關係存
    在。況如上訴人非僅系爭房地之借名登記人，且系爭房地之
    所有權狀原確係兩造母親保管經被上訴人於證人楊志清協助
    取走，何以未見其向證人楊志清提出抗議或向被上訴人主張
    權利？且其於兩造母親過世當日即向戶政事務所申請改名、
    變更住址、更換印鑑，嗣再向地政機關申請補發權狀，實與
    常情有違。上訴人上開行為，反適足以證明其並非系爭房地
    之真正所有權人，方需以此迂迴方式取得系爭房地所有權狀
    。
　⒋上訴人再以：其女楊昕曾於系爭房地居住，被上訴人不為反
    對，表示被上訴人不否認其為所有權人云云；惟查，證人楊
    志清證稱：楊昕18歲的時候，因離開寄養家庭，不回她自己
    林口的家，瞞著上訴人，跑到伊家說要住在這裡，跟伊及伊
    父母同住兩三個月，後來伊跟她說，伊沒有辦法，你都不聽
    話，明天伊就請你爸爸（即上訴人）來接你回去，半夜她就
    逃家了。楊昕29歲這次是106年1月15日，她帶著半歲的嬰兒
    逃家，在外面住了兩個星期，打電話給我二姐，說要暫時住
    在奶奶家，當時伊媽媽非常不願意，因為當時伊爸爸才過世
    兩個月，還有就是想到12年前痛苦的經驗等語(見本院卷第2
    61-262頁)。是依證人楊志清所述，楊昕第一次至系爭房地
    居住時，上訴人尚且不知情；又系爭房地自購入後，被上訴
    人即交由兩造之父母及證人楊志清居住，由其等使用，則兩
    造之父母及證人楊志清基於親屬情誼勉為讓證人楊昕暫時居
    住，此與被上訴人有無否認上訴人為所有權人毫無干涉。上
    訴人以其女楊昕曾短暫居住於系爭房地而推論其對系爭房地
    具有權利，顯無可採。至於證人楊昕雖證稱：系爭房地為其
    父即上訴人所有云云，然此與證人楊志清、楊志堯、楊志禹
    證述內容及卷內其他相關證據不符，難以憑採。況系爭房地
    購買時之80年間，證人楊昕年僅3歲，其對系爭房地之所有
    權歸屬之認知並非其親自見聞，關於其此部分之證述，不具
    證據價值，無法為上訴人有利之認定。
　⒌綜上所述，上訴人先是抗辯系爭房地之貸款由其籌湊資金清
    償，故其母囑咐被上訴人贈與系爭房地予伊；復又抗辯被上
    訴人之子受贈和平東路房地，兩造之母有預先分配財產之意
    ，乃將系爭房地分配予伊云云；惟上訴人就其前後之抗辯均
    未提出具體事證證明，且與卷內證據不符，上訴人之主張，
    均無理由。　
　㈣綜上各情，系爭房地為被上訴人所有，並提供兩造父母及證
    人楊志清居住，惟因其擔任他人債務之保證人，為免影響自
    身財產，而將系爭房地借名登記於上訴人名下，而與上訴人
    成立借名登記契約，有如前述。被上訴人既已於107年9月26
    日以存證信函表明終止借名登記契約之意思表示，該存證信
    函並於翌日送達予上訴人，此有送達回執在卷足憑(見原審
    卷㈠第93-95頁)，且依卷內證據，該借名登記契約並無約定
    ，亦無依其事務之性質不能消滅之情事。兩造間就系爭房地
    之借名登記契約，自已因終止而消滅，則上訴人於借名登記
    契約終止後，仍受有登記為系爭房地所有權人之利益，自屬
    不當得利。從而，被上訴人依民法第179條不當得利之規定
    ，請求上訴人將登記在上訴人名下之系爭房地移轉登記返還
    予被上訴人，於法有據，應予准許。又本院既准許被上訴人
    依據上開法律關係所為之請求，則其基於同一聲明，另依民
    法第541條規定請求上訴人為移轉登記，即無庸再行審酌，
    併此敘明。
四、綜上所述，被上訴人以民法第179條不當得利之規定，請求
    上訴人移轉系爭房地之所有權登記，自屬正當，應予准許。
    從而原審為上訴人敗訴之判決，並無不合。上訴論旨指摘原
    判決不當，求予廢棄改判，為無理由，應予駁回。
五、本件事證已臻明確，兩造其餘之攻擊或防禦方法及所用之證
    據，經本院斟酌後，認為均不足以影響本判決之結果，爰不
    逐一論列，附此敘明。
六、據上論結，本件上訴為無理由，依民事訴訟法第449條第1項
    、第78條，判決如主文。　　
中　　華　　民　　國　　110 　年　　7 　　月　　21　　日
                  民事第二十二庭
                      審判長法  官  張靜女
                            法  官  范明達
                            法  官  葉珊谷
正本係照原本作成。
如不服本判決，應於收受送達後20日內向本院提出上訴書狀，其
未表明上訴理由者，應於提出上訴後20日內向本院補提理由書狀
（均須按他造當事人之人數附繕本）上訴時應提出委任律師或具
有律師資格之人之委任狀；委任有律師資格者，另應附具律師資
格證書及釋明委任人與受任人有民事訴訟法第466 條之1第1項但
書或第2項所定關係之釋明文書影本。如委任律師提起上訴者，
應一併繳納上訴審裁判費。
中　　華　　民　　國　　110 　年　　7 　　月　　21　　日

                            書記官  陳玉敏